【裁判字號】    95,台上,3901
【裁判日期】    950720
【裁判案由】    妨害投票
【裁判全文】
最高法院刑事判決            九十五年度台上字第三九０一號
    上  訴  人  甲○○
                        號
                乙○○
                丙○○
上列上訴人等因妨害投票案件，不服台灣高等法院台南分院中華
民國九十五年一月二十六日第二審更審判決（九十三年度重上更
(五)字第二一二號，起訴案號：台灣台南地方法院檢察署八十七年
度偵字第一三五六五號），提起上訴，本院判決如下：
    主  文
原判決關於甲○○、乙○○、丙○○部分撤銷，發回台灣高等法
院台南分院。
    理  由
本件原判決撤銷第一審關於上訴人甲○○、乙○○、丙○○部分
之科刑判決，改判論處甲○○、乙○○、丙○○共同以非法之方
法，使投票發生不正確之結果罪刑，並對乙○○、丙○○宣告緩
刑，固非無見。
惟查：（一）檢察官就被告之全部犯罪事實以實質上或裁判上一
罪起訴者，因其刑罰權單一，在審判上為一不可分割之單一訴訟
客體，法院自應就全部犯罪事實予以合一審判，以一判決終結之
，如僅就其中一部分加以審認，而置其他部分於不論，即屬刑事
訴訟法第三百七十九條第十二款所稱「已受請求之事項未予判決
」之違法；此與以可分之數罪起訴，如有漏判，仍可補判之情形
，迥然不同。本件檢察官起訴書犯罪事實欄記載上訴人等犯罪之
事實，除原判決論罪部分外，就原判決附表一所示之人虛設戶籍
及參與台南市安平區建平里第十六屆里長選舉之投票行為，亦認
係乙○○、丙○○等之犯罪事實的一部，就原判決附表二所示之
人虛設戶籍及參與前開里長選舉之投票行為，亦認係丙○○之犯
罪事實的一部，並於「所犯法條」欄內載稱各該部分與前開論罪
部分之犯罪具有連續犯之裁判上一罪關係，則各該部分與論罪部
分，在審判上即屬一不可分割之訴訟客體，應全部加以論究而以
一判決終結之，茍其中一部分不成立犯罪或犯罪不能證明或行為
不罰，亦應於理由欄內敘明其依據，並說明不於主文另行諭知無
罪之理由。原判決就檢察官指訴乙○○、丙○○此部分犯罪，雖
於理由內說明無證據證明，但既未於主文為無罪之諭知，復未敘
明不於主文另行諭知之理由（見原判決第十六、十七頁），難謂
原判決無已受請求之事項未予判決之違背法令。（二）認定犯罪
事實，雖得以間接事實推論之，但間接事實，仍須有證據證明，
不得憑空推想，並應於判決理由內就其所憑證據及理由詳為敘述
，方為適法。原判決認定甲○○、乙○○與原判決附表二所示虛
設戶籍之人共同以虛設戶籍取得投票權之非法方法，使台南市安
平區建平里第十六屆里長選舉之投票發生不正確之結果，無非以
甲○○為迴護乙○○，而供稱「乙○○從事建築工作，為了工人
才遷戶口」云云，且原判決附表二所示虛設戶籍之人有多位為甲
○○家人等情，為其論據（見原判決第八頁）；然原判決附表二
所示虛設戶籍之人究竟何人為甲○○家人，其所憑之證據又為何
，原判決俱未予說明，亦難謂為適法。（三）法院對於公平正義
之維護或對被告之利益有重大關係事項，應依職權調查之，此觀
刑事訴訟法第一百六十三條第二項但書之規定即明。卷查丙○○
一再辯稱：伊友人之母乙○○說有很多工人要遷入，要求伊同意
二、三工人寄居於伊戶內，伊始拿出稅籍證明，不知何人去辦理
，沒想到會遷入那麼多人，且曾通知乙○○要將那些人之戶籍遷
出等語。如果屬實，丙○○是否有與甲○○、乙○○及原判決附
表三所示之人共同以虛設戶籍取得投票權之非法方法，使台南市
安平區建平里第十六屆里長選舉之投票發生不正確結果之犯意，
即非無疑；是丙○○此項辯解，顯屬對其之利益有重大關係事項
，依前開說明，原審應依職權予以調查釐清，乃原審未詳予調查
，根究明白，即遽為不利於丙○○判決，同有查證未盡之違法。
上訴意旨指摘原判決違背法令，非無理由，應認原判決關於上訴
人等部分仍有撤銷發回更審之原因。又原判決理由（第十八、十
九頁）說明不能證明上訴人等犯罪而不另為無罪諭知部分，基於
審判不可分原則，應併予發回，附此敘明。
據上論結，應依刑事訴訟法第三百九十七條、第四百零一條，判
決如主文。
中    華    民    國  九十五  年    七    月   二十   日
                      最高法院刑事第十一庭
                          審判長法官  謝  俊  雄
                                法官  陳  世  雄
                                法官  魏  新  和
                                法官  吳  信  銘
                                法官  徐  文  亮
      本件正本證明與原本無異
                                      書  記  官
中    華    民    國  九十五  年    七    月  二十五  日
                                                      Ｋ


司法院資訊處製作；財團法人民間司法改革基金會備份。
